臺灣臺中地方法院民事判決
                                     111年度重訴字第36號
原      告  劉年來    
法定代理人  劉秋漢     
訴訟代理人  陳怡成律師
複  代理人  陳泓翰律師
被      告  賴炳煌    
            王正源    
            林慧柔    
            林寬柔    

            陳惠玉（即張添新之承受訴訟人）

            張浩翔（即張添新之承受訴訟人）

            張詠嵐（即張添新之承受訴訟人）

共      同
訴訟代理人  李瑞仁律師
複  代理人  蕭世駿律師
上列當事人間請求確認抵押權不存在等事件，本院於民國111年9
月5日言詞辯論終結，判決如下：
    主      文
原告之訴駁回。
訴訟費用由原告負擔。
    事實及理由
壹、程序方面：
一、按當事人死亡者，訴訟程序在有繼承人、遺產管理人或其他
    依法令應續行訴訟之人承受其訴訟以前當然停止。又第168
    條至第172條及前條所定之承受訴訟人，於得為承受時，應
    即為承受之聲明，民事訴訟法第168條、第175條第1項分別
    定有明文。查本件被告原為賴炳煌、王正源、林慧柔、林寬
    柔及張添新（下稱原始被告），惟張添新於民國110年12月3
    0日死亡，其繼承人為被告陳惠玉、張浩翔及張詠嵐，此有
    陳惠玉、張浩翔及張詠嵐所提出之戶籍謄本1份及繼承系統
    表1份在卷可憑（見本院卷第117至119頁），是陳惠玉、張
    浩翔及張詠嵐依同法第175條第1項聲明由渠等3人承受訴訟
    ，依法自無不合。
二、按確認之訴非原告有即受確認判決之法律上利益者，不得提
    起。所謂即受確認判決之法律上利益，係指法律關係之存否
    不明確，原告主觀上認其在法律上之地位有不安之狀態存在
    ，且此種不安之狀態，能以確認判決將之除去者而言，若縱
    經法院判決確認，亦不能除去其不安之狀態者，即難認有受
    確認判決之法律上利益（最高法院52年台上字第1240號判決
    可資參照）。原告為如附表一所示之土地（下稱系爭土地）
    之所有權人，而如附表一所示之抵押權（下稱系爭抵押權）
    既屬系爭土地所具之負擔，則其存否，將影響原告就系爭土
    地之使用、收益、處分，況原告主張自己係在因重度失智而
    無意思能力之情況下向原始被告借款並設定系爭抵押權予原
    始被告，前開法律行為均為無效，是兩造對於系爭抵押權及
    所擔保之債權究否存在有爭執，堪認原告於私法上之地位確
    實有受侵害之危險，並得藉由確認判決除去之，是原告提起
    確認系爭抵押權及其所擔保之債權不存在之訴，具確認利益
    ，當予准許。
貳、實體方面：
一、原告主張：原告出生於00年，年歲甚高，於105年6月22日已
    經光田醫療社團法人光田綜合醫院（下稱光田醫院）診斷罹
    患重度失智症，並先後領有中度及重度身心障礙證明，且前
    開重度失智之狀態持續至今，本院並於110年11月11日以110
    年度監宣字第580號民事裁定將原告裁定監護宣告。惟被告
    卻稱原告於109年4月23日與訴外人劉昭助共同向原始被告借
    款新臺幣（下同）800萬元（下稱系爭借款），並簽發如附
    表二所示之本票1紙（下稱系爭本票），且於109年4月14日
    以系爭土地設定系爭抵押權予原始被告。惟原告於105年間
    即已罹患重度失智症，已如前述，則原告前揭借貸行為、共
    同簽發系爭本票行為及訂立系爭抵押權設定契約書、設定系
    爭抵押權登記之行為，均屬無效，自無從發生法律效果，則
    系爭本票、系爭抵押權所擔保之債權自不存在。況原告年紀
    老邁，不認識原始被告，殊無借貸之需要，並不可能向陌生
    人借款，原始被告之債權是否真實存在，確有疑義，原始被
    告是否已真實交付800萬元予原告，亦有未明。縱令前開消
    費借貸契約有效且原始被告已交付借款，原告應返還借款之
    金額亦非系爭本票、系爭抵押權所擔保之債權數額。原告主
    張兩造間無設定系爭抵押權之合意存在，系爭抵押權是否存
    在之法律關係不明確，且已造成原告於法律上是否應負擔債
    務之不安狀態存在，自得提起本件確認之訴。又系爭抵押權
    所擔保之債權既不存在，但系爭抵押權登記仍繼續存在，此
    對於原告之所有權有所妨害，自得依民法第767條第1項中段
    請求被告塗銷系爭抵押權之設定登記等語，並聲明：㈠確認
    被告就系爭土地所設定之系爭抵押權及其所擔保之系爭本票
    債權關係均不存在。㈡被告應將系爭抵押權設定登記予以塗
    銷。
二、被告抗辯：原告所提證據仍不足以證明其於系爭借款之借貸
    行為及共同簽發系爭本票之「當下」已無意思能力。再者，
    失智與無意思能力並非等同之概念，若原告於105年間生活
    即無法自理，原告之法定代理人理應於彼時立刻聲請監護宣
    告，無須遲至110年始為聲請，顯見彼時原告雖有重度失智
    症，但對家庭事務可獨立作業，仍有思考及判斷能力足以簽
    發系爭本票並設定系爭抵押權等語，並聲明：原告之訴駁回
    。
三、本院得心證之理由：
  ㈠查原告出生於00年，且於105年6月22日經光田醫院診斷罹患
    重度失智症，並於105年及110年先後領有中度及重度身心障
    礙證明，但原告分別於109年4月14日於設定系爭抵押權之土
    地登記申請書暨土地抵押權設定契約書上簽名，109年4月23
    日於系爭本票上簽名並書寫身分證字號及地址，而系爭抵押
    權確於109年4月16日登記於系爭土地。本院則於110年11月1
    1日以110年度監宣字第580號民事裁定將原告裁定監護宣告
    之事實，有光田醫院105年6月22日第105259號病症暨失能診
    斷證明書1份、110年4月20日一般診斷證明書1份、原告之身
    心障礙證明2份（鑑定日期為105年9月16日及110年5月18日
    者各1份）、系爭本票1紙、109年4月14日興甲登字第000580
    號土地登記申請書暨土地抵押權設定契約書1份、系爭土地
    之土地登記第一類謄本1份、110年8月26日成年監護鑑定書1
    份、本院110年度監字第580號監護宣告裁定書1份在卷可稽
    （見本院卷第25至40頁、第43至55頁、第279至281頁），並
    經本院調閱本院110年度監宣字第580號卷宗查核，此情堪以
    認定。
　㈡原告於設定系爭抵押權及簽發系爭本票當下具備意思能力：
　1.按無行為能力人之意思表示，無效。雖非無行為能力人，而
    其意思表示，係在無意識或精神錯亂中所為者，亦同。民法
    第75條定有明文。此項規定，旨在兼顧表意人權益及交易安
    全，在98年11月23日修正之民法第15條、增訂之同法第15條
    之1等規定施行前，未受禁治產宣告（現已修法明定為監護
    宣告）之成年人，即非無行為能力人，其所為之意思表示，
    原則上應屬有效，僅於意思表示係在無意識或精神錯亂中所
    為，方得謂為無效。而所謂無意識，係指全然無識別、判斷
    之能力；精神錯亂，則指精神作用發生障礙，已達喪失自由
    決定意思之程度而言。故未受禁治產宣告之成年人，於行為
    時縱不具正常之意思能力，惟如未達上述無意識或精神錯亂
    之程度，要難謂其意思表示無效（最高法院99年台上字第19
    94號民事判決可資參照）。次按民法第75條所謂：「其意思
    表示係在無意識或精神錯亂中所為者」，係指行為人於行為
    當時，其意思表示須在無意識或精神錯亂中，始能適用該法
    條之規定而認為無效，且不得以證明非行為時患有精神病之
    證據，憑以認定行為無效（最高法院93年度台上字第924號
    民事判決可資參照）。再按理論上，行為能力以意思能力為
    基礎，但為維護交易安全，民法第12條、第13條及第15條規
    定，自然人原則上應按其年齡判斷行為能力之有無，相當於
    未受監護宣告之成年人推定為有意思能力，故主張其有民法
    第75條但書所規定無意識或精神錯亂之情形者，應負舉證責
    任。
　2.原告雖主張伊於109年間所為之借貸行為、共同簽發系爭本
    票行為及訂立系爭抵押權設定契約書、設定系爭抵押權登記
    之行為時均無意思能力，前開行為均屬無效等語。對此，被
    告則抗辯原告未舉證證明伊於上開行為「當下」係陷於無意
    思能力之狀態等語。查原告雖於105年6月22經光田醫院診斷
    為：「病名及健康功能狀況：失智症；記憶方面：嚴重記憶
    喪失、只有片段記憶；定向力方面：只有人的定位正常；判
    斷及解決問題方面：無法做判斷或解決問題；社區事務方面
    ：無法獨立勝任家庭外事務，外表看起來即有病態；家居及
    嗜好：整天在自己房間；個人照料方面：個人衛生失禁，需
    要專人協助」等語，且其臨床失智評估量表之CDR分數各項
    均為3分，屬於重度失智之等級，並分別於105年6月7日至11
    0年12月17間多次經光田醫院診斷為失智症（Dementia），
    有光田醫院105年6月22日第105259號病症暨失能診斷證明書
    1份、光田醫院門診病歷00份在卷足憑（見本院卷第25至27
    頁、第181至187頁），然而失智症通常為漸進式的功能退化
    症狀，並非一經確診為失智症，即立刻當然陷於無意識或精
    神錯亂之狀態，且失智症亦得透過運動、飲食、避免抽菸、
    喝酒及增加與社會之互動等方式延緩其惡化，故每位失智症
    患者之惡化速度均不盡相同。參照卷附臨床心理師黃耀庭所
    撰：《家屬如何描述失智症狀？臨床心理師分享觀察六原則
    ，不再一句：「狀況時好時壞」帶過》一文（下載自：https
    ://www.ilong-termcare.com/Article/Detail/2259），臨
    床經驗上，患者家屬對於患者失智症最常見之描述為「時好
    時壞」，而此問題臨床上得透過4WHF之6個不同的面向進行
    量化：亦即⑴Where：症狀可能僅出現在特定地方：例如在家
    中可能認不得人或叫錯名字，但外出時則能清楚認人。⑵Wha
    t：即有哪些症狀出現，是否會算數、認人、是否知悉物品
    名稱等。⑶ When：患者可能僅在白天、半夜、剛睡醒或缺乏
    睡眠時才會出現症狀，但其他時候無症狀。⑷Who：患者可能
    僅遇到特定人時會出現症狀，例如當媳婦問患者問題，患者
    可能回答不知道；但同一問題由孫子問時，患者就很積極思
    考答案。也有患者對家人會出現某些問題，但對醫師就不會
    有問題。⑸How：應觀察患者之症狀如何發生，即整件事情的
    來龍去脈。如當家人發現患者迷路回家之後，應釐清他當時
    的狀況，後續的情形，以及最後如何回到家。⑹ Frequency
    ：觀察患者症狀出現的頻率。從而，原告雖於105年6月22日
    經診斷為重度失智症，但不代表其精神狀態自彼時起即一直
    維持在全無意思能力之狀態，仍可能因時間、地點、與其互
    動之人別不同而有較充分之意思能力。況原告於107年10月1
    2日親自前往臺中○○○○○○○○○申請變更印鑑登記及印鑑證明，
    並親自於印鑑變更登記申請書及印鑑證明申請書上簽名並書
    寫電話號碼、出生年月日、身分證字號等資料，108年8月14
    日仍親自於委任書上簽名，委任劉昭助為其申請印鑑證明，
    此有107年10月12日印鑑變更登記申請書及印鑑證明申請書
    各1份、108年8月14日委任書1份在卷可稽（見本院卷第249
    至253頁、第257頁），倘若原告確實完全無意思能力，則其
    於107年間親自前往臺中○○○○○○○○○申請變更印鑑登記及印鑑
    證明時，理當遭承辦之公務員拒絕申辦，但其卻能完成申請
    手續，足認原告於107年間尚有辨識申請印鑑變更登記及印
    鑑證明之意義並決定為之之能力。同理，原告於108年間尚
    能簽署委任書委任劉昭助為其申請印鑑證明，代表其於斯時
    尚有意思能力。
　3.揆諸前開最高法院99年台上字第1994號民事判決及93年度台
    上字第924號民事判決之法律見解及民法規定，未受監護宣
    告之成年人，即非無行為能力人，其所為之意思表示，原則
    上應屬有效，僅於意思表示係在全然無識別、判斷能力之無
    意識狀態或精神作用發生障礙，已達喪失自由決定意思之程
    度之精神錯亂中所為，方得謂為無效，而此情應由主張無意
    識或精神錯亂者負舉證責任，並不得以非行為當下患有精神
    病之證據，據以認定行為無效，是以原告聲請將其非行為當
    下之病歷資料送請臺中榮民總醫院鑑定，亦無必要，應予駁
    回。再者，原告既係於110年11月11日始遭本院以110年度監
    字第580號裁定監護宣告，於斯時以前，原告自屬法律上之
    完全行為能力人，其所為之意思表示，原則上均屬有效，且
    原告所提出之證據至多僅能證明其自105年間即被診斷出失
    智症且症狀延續至110年間，但未能舉證證明其於109年4月1
    4日設定系爭抵押權及109年4月23日簽發系爭本票之「當下
    」係處於全然無識別、判斷能力之無意識狀態或精神作用發
    生障礙，已達喪失自由決定意思之程度之精神錯亂中，故應
    認原告於設定系爭抵押權及簽發系爭本票當下具備意思能力
    ，其設定及簽發行為均屬有效。
　㈢系爭抵押權及所擔保之借款債權均存在：
　  原告雖主張其並未於109年4月23日與劉昭助共同向原始被告
    為系爭借款，惟細繹109年4月14日興甲登字第000580號土地
    登記申請書暨土地抵押權設定契約書中，原告申請將自己登
    記為義務人兼債務人，並將劉昭助登記為債務人，原始被告
    登記為權利人，擔保債權種類及範圍記載為：「擔保債務人
    對抵押權人現在（包括過去所負現在尚未清償）及將來在本
    抵押權設定契約書所定最高限額內所負之債務，包括借款、
    票據」（見本院卷第53頁、第55頁），且原始被告寄發給原
    告之臺中向上郵局存證號碼000875號存證信函中亦記載：「
    原告於109年4月23日向原始被告共同借款800萬元，並提供
    系爭土地設定系爭抵押權在案，原告自民國109年10月份起
    未繳納利息，本人多次聯絡，原告皆置之不理」等語（見本
    院卷第41頁），原告並於109年4月23日與劉昭助共同簽發票
    面金額800萬元之系爭本票（見本院卷第43頁），堪認原告
    與原始被告間確實有借款合意，並由原告以設定系爭抵押權
    及簽發系爭本票之方式供擔保。再觀諸被告所提出之臺中市
    第二信用合作社109年4月23日及109年5月6日之匯款回條暨
    匯款明細照片記載原始被告匯款419萬元至訴外人中租迪和
    股份有限公司之關係企業即訴外人興創有限合夥之合作金庫
    敦南分行第0000000000000號帳戶、251萬元至劉年來之台中
    銀行大甲分行第000000000000號帳戶，130萬元以現金交付
    ，合計共800萬元，文末並蓋有原告及劉昭助之印章，劉昭
    助並於其上簽名並記載「以上合計共收800萬」（見本院卷
    第83頁、第283至296頁），核與賴炳煌於本院110年度抗字
    第68號本票裁定事件暨110年度聲字第158號選任特別代理人
    事件訊問時：「當初仲介介紹給我，說原告要清償中租迪和
    的借款，貸款無法還，中租迪和要拍賣叫我借款給他。800
    萬元是由我從我的帳戶匯款的，分別匯給中租迪和，以及現
    金交付給原告及劉昭助，匯款是我太太去匯的，交付現金是
    委託訴外人陳麗文處理的」（參本院卷第225頁訊問筆錄）
    ，陳述大致相符，原始被告確實交付800萬元借款給原告及
    訴外人劉昭助之事實堪以認定。
四、綜上所述，原告就系爭土地所設定之系爭抵押權及其所擔保
    之債權關係均存在，其請求確認系爭抵押權及其所擔保之債
    權關係不存在，並將系爭抵押權設定登記予以塗銷，均無理
    由，應予駁回。
五、兩造其餘主張及所提證據與本院上開論斷無涉或無違，爰不
    予一一論駁，併此敘明。　　
六、訴訟費用負擔之依據：民事訴訟法第78條。
中　　華　　民　　國　　111 　年　　10　　月　　12　　日
                  民事第一庭  法  官     曹宗鼎
上正本係照原本作成。
如對本判決上訴，須於判決送達後20日內向本院提出上訴狀。如
委任律師提起上訴者，應一併繳納上訴審裁判費。
中　　華　　民　　國　　111 　年　　10　　月　　12　　日
                              書記官     曾右喬
附表一：
不動產種類 抵押權標的 抵押權人及 債權額比例 設定權利範圍 抵押權設定登記收件年期、字號 擔保債權總金額（新臺幣） 登記日期 債務人 設定義務人 土地 臺中市○○區○○段000號地號土地 賴炳煌：8分之2 1分之1 109年、興甲登字第000580號 本金最高限額1200萬元 109年 4月 16日 劉年來、劉昭助 劉年來   王正源：8分之2         林慧柔：8分之2         張添新：8分之1         林寬柔：8分之1       
附表二：
票據編號 票面金額 發票人 發票地 發票日 WG0000000號 800萬元 劉昭助、劉年來 臺中市○○區○○路000巷0○0號 109年4月23日